臺灣彰化地方法院北斗簡易庭民事判決
109年度斗簡字第139號
原      告  陳玉華  

            李錫男  
被      告  洪富揚  
上列當事人間請求調整租金事件，本院於民國110年5月18日言詞
辯論終結，判決如下：
    主    文
原告之訴駁回。
訴訟費用由原告負擔。
    事實與理由
一、按訴狀送達後，原告不得將原訴變更或追加他訴。但擴張或
    減縮應受判決事項之聲明者，不在此限，民事訴訟法第255
    條第1項第3款定有明文。此規定依同法第436條第2項，於簡
    易訴訟程序亦有適用。本件原告原聲明請求被告應給付原告
    陳玉華被告所占土地每平方公尺公告地價10%計算之年租金
    ；嗣於民國109年10月20日以民事陳述理由狀（原告陳玉華
    誤繕為「答辯書」），變更聲明為被告應給付原告陳玉華其
    所占用土地每平方公尺公告地價4%計算之年租金（見本院卷
    第133頁）。核原告上開訴之變更，為減縮應受判決事項之
    聲明，合於上揭規定，應予准許。
二、原告陳玉華主張：
　㈠原告陳玉華、李錫男與訴外人李子瑜、洪琴、林儒彬、林儒
    宏共有坐落彰化縣○○鎮○○段000地號土地（下稱系爭土地）
    ，而被告在系爭土地上所有門牌號碼為彰化縣○○鎮○○路0段0
    00號之建物（下稱系爭建物），占系爭土地74.38平方公尺
    ，兩造就上開建物占有之土地訂有不定期租賃契約，每年租
    金約定為新臺幣（下同）20,475元，此有77年2月9日彰化縣
    二林鎮調解委員會調解書（下稱系爭調解書）在案，調解書
    內容所載聲請人李錫民係原告陳玉華之夫，對造人洪鴻綏係
    被告之父，原告陳玉華及被告依繼承之法律關係，分別繼承
    李錫民出租人及被告承租人之地位。所以除原告陳玉華、李
    錫男外，系爭土地其他共有人並無對於系爭土地收租之權利
    。　
　㈡系爭土地租金已逾20年未調整，因系爭土地近年已發展成彰
    化縣二林地區精華區，商業活動頻繁且土地升值，上開年租
    金已少與土地價值相差甚多，且被告自81年起至109年年底
    均未給付原告陳玉華上開年租金等情。爰依民法第442條前
    段、同法第227條之2第1項規定，請求調整系爭土地租金。
　㈢並聲明：被告承租原告陳玉華、李錫男所有系爭土地之年租
    金，應自109年2月份起至終止占用之日止，調整為依被告占
    用系爭土地74.38平方公尺，按土地公告地價每平方公尺百
    分之4計算之金額。　
三、被告則以：被告之父洪鴻綏興建系爭建物，所占系爭土地約
    為18坪（59.5平方公尺），洪鴻綏當初係向原告陳玉華之公
    公李增熙承租，自70幾年間就是由李增熙次子李錫弧（非系
    爭土地共有人）收取，李錫弧去世後，被告即將年租金2萬
    元按年交付給李錫弧之子李紘緯收取迄今，從未遲延。對於
    原告陳玉華之請求不同意，土地年租金以前已經調整過1次
    （由17,000元調整至20,000元），且原告陳玉華、李錫男並
    未租給其面積22坪土地，僅有18坪，被告給付之年租金過高
    等語。並聲明：原告之訴駁回。　　
四、得心證之理由：　　
　㈠本件原告固提出土地所有權狀、系爭調解書、系爭土地登記
    第一類謄本、被告戶籍謄本以為證；亦據被告提出自72年起
    至109年1月24日（即109年度）之租金收訖收據附卷，並以
    上情置辯。　
　㈡按共有物之出租因屬管理行為，固應得共有人全體（修正後
    改為共有人多數決）之同意，對全體共有人始生效力。惟若
    共有人中一人或數人不同意，亦僅發生該出租行為對不同意
    之共有人不生效力而已，非謂承租人得據以為拒絕給付租金
    或調整租金之藉口；調整租金之權利，係屬形成權，以租賃
    契約之當事人始得行使，此觀民法第442條規定自明。且出
    租人地位之讓與，係屬租賃契約之變更，不得僅由出租人單
    方面之通知承租人而發生效力。最高法院分別著有86年度台
    上字第336號及77年度台上字第2214號判決意旨足資參照。
    又按當事人主張有利於己之事實者，就其事實有舉證之責任
    ，但法律別有規定，或依其情形顯失公平者，不在此限，民
    事訴訟法第277條定有明文。此項規定，固已揭示舉證責任
    分配之方向，惟其規定，尚無具體標準，仍應視各別事件情
    形之不同而為具體之認定，使舉證責任公平合理分配於兩造
    負擔（最高法院48年台上字第887號判例參照）。
  ㈢經查，系爭土地現由原告陳玉華、李錫男、訴外人李子瑜、
    洪琴、林儒彬、林儒宏共有，有土地謄本附卷可稽（見本院
    卷第77頁至第79頁）。則系爭土地增加租金，亦屬管理行為
    ，固應得共有人多數決行之，對全體共有人始生效力。原告
    主張系爭土地原訂有分管契約，惟始終未舉證以實其說，既
    然本院認系爭土地未有分管，且兩造對於系爭土地原先係由
    李增熙（系爭土地原所有權人）與洪鴻綏訂立租約並無爭執
    ，又系爭土地始終由李增熙後人李錫雄、李錫男、李錫民、
    李彥七等維持共有，後系爭土地現今為上開共有人等維持共
    有，被告之父洪鴻綏與被告給付之年租金依法本即為共有人
    共有，而被告給付年租金予非共有人李錫弧及其子李紘緯收
    取，則李錫弧當初遵照李增熙之命向洪鴻綏收取租金，嗣李
    增熙、李錫弧先後去世，由非共有人李紘緯收取，則僅證明
    被告給付年租金之義務尚未消滅，並非可證明原告陳玉華即
    有可向被告收取全部年租金之地位而將其他共有人收租權利
    排除，或未得共有人多數決同意，得單獨請求調整系爭土地
    之租金。是原告上開主張，委無足採。
  ㈣次按繼承人自繼承開始時，除本法另有規定外，承受被繼承
    人財產上之一切權利義務，民法第1148條亦定有明文，故被
    繼承人生前出租他人土地者，如繼承人有數人者，均可繼承
    被繼承人之土地出租權。原告陳玉華、李錫男既為系爭土地
    不定期租貸契約之繼承人，揆諸前開法條規定及判決意旨說
    明，其等已繼承系爭土地之出租權利而為系爭租貸契約之當
    事人，故若系爭土地之價值有升降，系爭土地之出租人即原
    告陳玉華、李錫男自得依法對被告為增租之請求。本院並不
    否認原告陳玉華繼承李錫民（李錫民繼承李增熙出租權利）
    出租系爭土地之權利，否則系爭土地現收租人李紘緯既然非
    系爭土地共有人，除非其能證明出租之土地存有分管契約，
    否則土地價值日益升高，本來共有人可享受土地出租之更高
    利益，反因收租人非土地共有人而不欲請求增加租金，造成
    真正共有人可享受相當土地對價之損失，亦非事理之平。本
    院於歷次言詞辯論程序中，均向原告陳玉華闡明：本件訴訟
    係固有必要共同訴訟，須以全體共有人為原告方為原告適格
    。惟原告陳玉華僅向本院陳述：系爭土地雖為共有，但是只
    有自己有權收租及調整租金，其他共有人都沒有份（見本院
    卷第329頁）等語。堅持只有原告陳玉華一人方有權收取租
    金，其他人並無權利，亦無須同列原告。原告陳玉華既然為
    了系爭土地之利用價值大幅增長而提起本件訴訟，而本院仍
    應依上揭最高法院判決意旨及紛爭解決一次性之精神，是否
    仍應囿於固有必要共同訴訟之當事人適格？或以原告陳玉華
    以民法第227條之2第1項情事變更事由准許其單獨提起本訴
    ？並非無衡平考量。僅原告陳玉華堅持其訴之聲明為被告應
    給付原告陳玉華增加後之租金而非被告給付予全體共有人，
    實與民法第818條：「各共有人，除契約另有約定外，按其
    應有部分，對於共有物之全部，有使用收益之權。」之規定
    有間，本院實難憑辦。
　㈤至原告陳玉華於109年10月20日言詞辯論程序當場提出之陳述
    理由狀（原告陳玉華誤繕為「答辯狀」）之附件㈠載明；被
    告積欠原告陳玉華28年租金共計98萬元等語（見本院卷第13
    5頁），僅係表明被告從未給付系爭土地租金給原告陳玉華
    ，且原告陳玉華以附件㈠方式陳述，本院確定其上開陳述僅
    係強調從未收取過租金而已，並非向被告請求給付之意，非
    為本件追加聲明，附此敘明。　
　㈥綜上所述，原告陳玉華、李錫男依民法第442條及第227條之2
    第1項規定，請求被告應依系爭土地公告地價每平方公尺4%
    計算之年租金給付原告陳玉華，為無理由，應予駁回。本件
    訴訟費用，應由敗訴之原告負擔。　
五、本件事證已臻明確，兩造其餘之攻擊或防禦方法，及所援用
    之證據，經本院斟酌後，認為與判決基礎之事實並無影響，
    均不足以影響本裁判之結果，自無庸逐一詳予論駁之必要。
六、訴訟費用負擔之依據：民事訴訟法第78條。　　
中　　華　　民　　國　　110 　 年　　6 　　月　　1　　日
                  北斗簡易庭   法　官  丁兆嘉
以上正本係照原本作成。
如不服本判決，應於判決送達後20日內向本庭（彰化縣○○市○
○○道0段0號）提出上訴狀。（須按他造當事人之人數附繕本）
。如委任律師提起上訴者，應一併繳納上訴審裁判費。
中　　華　　民　　國　　110 　年　　6 　　月　　1 　　日
        　　　　　　　　　　　書記官  葉春涼